臺灣高等法院花蓮分院刑事判決　　　　　　　　　 九十年度上訴字第二五八號
　　上　 訴　 人　臺灣花蓮地方法院檢察署檢察官
　　上訴人即被告　乙○○
　　選任　辯護人　劉智園
　　上訴人即被告　丁○○
　　選任　辯護人　曾泰源
右列上訴人因被告偽造文書等案件，不服臺灣花蓮地方法院八十九年度訴字第一一二
號中華民國九十年八月三十一日第一審判決( 起訴案號：臺灣花蓮地方法院檢察署八
十八年度偵字第三六三五號、八十九年度偵字第八八一號 )，提起上訴，本院判決如
左：
    主  文
原判決撤銷。
丁○○行使偽造私文書，足以生損害於他人，處有期徒刑月，如易科罰金，以佰
元( 即新臺幣玖佰元 )折算壹日，緩刑貳年。
乙○○無罪。
    事  實
一丁○○係設於花蓮市○○路二二號三樓之二之雙聯建設股份有限公司( 下稱雙聯公
  司 )之會計，於民國八十七年四月間僅聽聞該公司董事長丙○○曾言要把董事長換
  人來做之語，未再進一步詢問丙○○之真意，丁○○即擅行起意，明知雙聯公司並
  未於八十七年四月十四日上午召開股東臨時會改選董事監察人，同日下午亦未召開
  董事會，改選該公司原任董事乙○○為新任董事長，丁○○即於八十七年四十五日
  從花蓮打電話委託鼎晟會計師事務所為辦理雙聯公司董事長變更事宜，經鼎晟會計
  師事務所負責人鐘士鎮告以逕向會計師事務所職員甲○○聯繫辦理，丁○○即告知
  不知情之甲○○利用電腦打字方式，替雙聯公司製作申請董事長變更登記時須檢附
  之文件，即：「雙聯公司變更登記申請書」、「雙聯公司八十七年四月十四日股東
  臨時會會議紀錄」、「同日改選乙○○為董事長之董事會會議紀錄」、「變更登記
  事項卡」、「雙聯公司董事、監察人名單」、「雙聯公司股東名冊」各乙份，但因
  申請雙聯公司董事長名義變更登記須經丙○○簽名及蓋用印鑑章，丁○○乃向甲○○佯稱該公司原任董事長丙○○之印鑑章已經遺失，並委請不知情之甲○○代為登
  報聲明作廢。甲○○受託後，遂於同年四月十六日在自立早報上刊載行使偽造不實
  之遺失啟事內容，即：「遺失本公司董事長丙○○公司登記用印鑑，特此聲明作廢
  。雙聯建設股份有限公司原任董事長丙○○、新任董事長乙○○啟」，足生損害於
  雙聯公司及該公司董事長丙○○。嗣後甲○○即將委託書及其替丁○○製作之前揭
  書類、代登遺失啟事之報紙，一併寄給丁○○，請丁○○就前揭書類確認及蓋妥或
  簽名新、舊任董事長之簽章後再行向主管機關辦理雙聯公司董事長名義變更登記。
  然上揭文件及報紙為丙○○在雙聯公司截獲，致丁○○前開計劃未能實現。
二案經丙○○對乙○○提起偽造文書罪之告訴後，台灣花蓮地方法院檢察署檢察官自
  動檢舉丁○○偽造文書罪予以偵查起訴。
    理  由
壹：被告丁○○部分：
  一訊據被告丁○○矢口否認有行使偽造私文書之犯行，辯稱：「伊是有跟鐘士鎮會
    計師聯絡，問他公司董事長變更要如何辦理？他請甲○○跟伊聯絡，甲○○跟伊
    要印鑑章，伊說要找印章，他就一直打電話來跟我說已經辦好變更登記。」、「
    伊完全沒有交代甲○○做這些事，伊只是詢問他董事長變更要怎麼辦，那些東西
    都是甲○○自己在電腦中設定的」、「伊不知道登報的事，是甲○○聽錯了，誤
    會伊的意思，所以他才登報，伊知道後叫他不要登，但他說已來不及」各等語。
    惟查，右開事實，已據被害人雙聯公司原董事長丙○○指訴綦詳，並有丙○○所
    提出之雙聯公司執照、營利事業登記證、變更登記事項卡、董事、監察人名單、
    雙聯公司八十七年四月十四日上午十時股東臨時會議事錄、同日下午二時董事會
    議事錄、委任會計師處理改選董事監察人變更登記事件約定條件一紙、變更登記
    申請書、變更登記事項卡及董事、監察人名單、股東名簿、登報乙則等文件附卷
    可證( 見八十八年度偵字第一八三一三號卷九－二三頁 )，參以證人即鐘士鎮會
    計師之職員甲○○於偵查中、第一審分別證稱：是丁○○委託伊辦理雙聯公司董
    事長名義變更登記的，被丙○○截獲之文件，是伊依照丁○○之意思製作後，要
    寄給丁○○確認的，董事長要變更為乙○○是丁○○告訴伊的，丙○○持有之公
    司印鑑章要登報遺失作廢，也是經過丁○○同意的，伊會計事務所都是由客戶委
    託才會幫客戶登報，並不會主動幫客戶登報，一定有和客戶聯絡才會登報．．．
    我登報之後，丁○○並沒有打電話跟我說她沒有請我代為登報這回事，如果說她
    有打電話給我這樣表示，我就會把報紙撕掉等語( 見偵查卷第一一五至一二一頁
    、原審卷第一一九至一二一頁 )，證人甲○○於本院中證稱：「．．．我有打電
    話給雙聯公司的丁○○，問她是否要辦理原董事長的印鑑變更事項，她有同意，
    登報的內容是請報社幫我擬的，我再加上我並沒有打電話給乙○○」等語( 見本
    院卷九十年十一月五日訊問筆錄 )足見係被告丁○○告訴證人甲○○說雙聯公司
    董事長要變更，甲○○係依照丁○○的意思制作上開股東臨時會議事錄、董事會
    議事錄等文件後，因需原董事長丙○○的印鑑章蓋用於上開文件上，被告丁○○
    明知雙聯公司並未於八十七年四月十四日上午召開股東臨時會，亦未於同日下午
    召開董事會議，亦無改選變更董事長決議之情事，故不敢將情告知雙聯公司董事
    長丙○○，亦無從取得丙○○之印鑑章，故而向甲○○推說印鑑章遺失，並委由
    不知情之甲○○向報社刊登雙聯公司原任董事長丙○○印鑑章遺失之啟事，事證
    至為明確。否則，甲○○又何以夠制作上開文件之內容？又何以會刊登該遺失印
    鑑章之啟事於報紙上，並進而將上開文件及登報啟事郵寄與雙聯公司丁○○收，
    為雙聯公司董事長丙○○截獲該信件之資料。從而被告上開所辯各詞，顯係卸
    責之詞，不足憑採。雖證人甲○○於本院中復證稱：「登報變更是丁○○之意思
    ，後來她說不要登了，但我們與報社聯絡不要登時已來不及」等語，與該證人之
    前所證：「我登報之後，丁○○並沒有打電話跟我說她沒有請我代為登報這回事
    ，如果說她有打電話給我這樣表示，我就會把報紙撕掉」等語之證述不相符合，
    其後之證詞應係迴護之詞，尚不足據為有利於被告之認定。另證人即雙聯公司副
    總經理戊○○於本院中證稱：「我在這家公司( 雙聯 )上班兩年，公司經營不善
    ，與廠商之財務都不清楚，公司經常吵吵鬧鬧、我在公司聽到丙○○有時對員工
    說、有時對丁○○說公司乾脆再過戶回去。我是副總經理，丁○○問我，若有一
    天他們要過戶，程序上要怎麼辦？我告訴她，她應該先去瞭解，到時才知道要怎
    麼辦。她就打電問會計師要如何過戶。結果雙方可能有誤解，丁○○說她只是問
    ，對方怎麼就幫她過戶。後來她又打電話要阻止登報，結果他們說已經來不及了
    。這筆錢後來也沒有付。」等語，僅證明丙○○有在公司說再過戶回去之語，惟
    過戶仍需經過股東臨時會及董、監事會議之手續，而被告丁○○既未當面詢問丙○○究竟有無真意要辦理董事長名義變更，亦未向其要印鑑章，亦明知其公司未
    於八十七年四月十四日召開股東臨時會議、董監事會議，即率爾告知不知情之會
    計師事務所職員甲○○辦理及委託其辦理雙聯公司董事長丙○○印鑑章遺失之登
    報啟事，益證被告丁○○有行使偽造私文書之犯行，上開戊○○之證言，亦不足
    為有利於被告之認定。另證人即會計師鐘士鎮於本院中證述：「我記憶中是丁○○跟我們公司聯絡過的，乙○○沒有跟我們事務所聯絡，丙○○也沒有跟我們聯
    絡，我們也沒有跟丙○○聯絡過了。」、「我不記得這些內容( 按：指文件內容
     )是甲○○自己做的或是他與公司聯絡的，但一定是要有這些內容才可以輸入到
    電腦內。」等語，益證係被告丁○○告知不知情之甲○○利用電腦制作上開文件
    屬實。綜上事證可知，被告丁○○雖利用不知情之甲○○以電腦制作雙聯公司八
    十七年四月十四日上午之股東臨時會議事錄、同日下午之董事會議事錄，該等文
    件之內容顯然不實，惟該等文件尚須經人簽名或蓋章始能生效，僅屬未完成之文
    件，而刑法第二百十條、第二百十六條之行使偽造私文書罪，並無處罰未遂犯或
    預備犯，故上開文件尚不能謂被告丁○○有偽造私文書罪之犯行。然就被告丁○○委請不知情之甲○○登報雙聯公司原任董事長丙○○印鑑章遺失之啟事一經登
    報即已生公告週知之效力，該登報內容為偽造私文書且經行使，此部分已足生損
    害於雙聯公司及其法定代理人丙○○，此部分被告丁○○行使偽造私文書罪之犯
    行，洵堪認定。
  二核被告丁○○所為，係犯刑法第二百十六條、第二百十條之行使偽造私文書罪，
    其利用不知情之甲○○為之，被告應成立間接正犯，其偽造後持以行使，偽造私
    文書之低度行為為行使之高度行為所吸收，應僅論以高度行為之行使偽造私文書
    一罪。原審據以論科，固非無見，惟原判決誤認乙○○( 應為無罪，理由詳如後
     )亦係共犯，尚有違誤，亦認被告丁○○犯罪之動機係出於乙○○之指示後為
    之，同屬違誤。從而被告丁○○上訴意旨稱其未犯罪，及檢察官上訴意旨指原審
    判決對被告丁○○之科刑過輕，雖均不足採，惟原判決既有可議，仍應予撤銷改
    判。本院審酌被告丁○○未曾受有期徒刑以上刑之宣告，有被告全國前案紀錄表
    在卷足憑，此次犯罪，係未能明察事實真相，一時失慮所致，惟其犯罪情節尚屬
    輕微，因而從輕予以量處有期徒刑月，並依新修訂之刑法第四十一條前段諭知
    易科罰金之折算標準，並同時認定被告所科之刑以暫不執行為適當，予以宣告緩
    刑貳年，促啟自新。於茲應附加說明者，為該登報遺失啟事已經被害人丙○○攔
    截取走，業經其供述在卷，已非屬被告丁○○所有之物，無從依法宣告沒收。
  三公訴意旨另以：被告丁○○明知告訴人丙○○於八十七年四月間並未交代其辦理
    雙聯公司董事長名義變更登記事宜，純係其與被告乙○○二人之陰謀，竟於八十
    八年十月十九日、十月二十六日及十一月四日，在告訴人丙○○控告被告乙○○
    偽造文書之案件（即該署八十八年偵字第三六三五號案件）中，以證人身份在該
    署偵查中作證時，具結後於案情有重要關係之事項，虛偽證稱：「伊所以於八十
    七年四月間委託鼎晟會計師事務所要將雙聯公司之董事長變更為乙○○是丙○○
    指示伊辦理的云云，企圖為乙○○脫罪」，因認被告丁○○另涉犯刑法第一百六
    十八條之偽證罪等語。惟按刑法第一百六十八條偽證罪之處罰，目的在於使對該
    刑事案件毫無利害關係之第三人責其據實陳述，若該第三人為偏袒哪一方面而欺
    騙法院，故意為虛偽之陳述，自應課以偽證罪之責任。但本案被告丁○○於檢察
    官偵查時之應訊，事實上既為該刑案共犯之一，為恐據實陳述，而罹於刑典，迫
    於無奈，而為虛偽之陳述，乃為其本身實施防禦權之結果，嗣後經檢察官偵查終
    結，復被以共犯提起公訴，則被告丁○○就本件刑案而言，自應以被告之地位論
    之，不應再以證人之身分課以刑法第一百六十八條之偽證罪責，且依刑事訴訟法
    第一百八十六條第三款規定：與本案有共犯關係或嫌疑者，不得令其具結，而不
    得令其具結者，而誤命其具結，即不發生具結之效力( 最高法院三十年非字第二
    四號判例參照 )，而刑法第一百六十八條之偽證罪須以經合法具結為前提要件，
    故被告自不負偽證罪責，惟公訴人認被告丁○○所涉此部分之偽證犯行，與上揭
    有罪部分之行使偽造私文書犯行，有方法、結果之牽連犯關係，爰不另為無罪之
    諭知，併此敘明。
貳、關於被告乙○○無罪部分：
  一本件公訴人台灣花蓮地方法院檢察署檢察官公訴意旨以：
    乙○○為設於花蓮市○○路之雙聯建設股份有限公司( 下稱雙聯公司 )董事，於
    八十七年四月間，因不滿該公司董事長丙○○對外交涉不力，為取得該公司之主
    導權，乃授意該公司會計丁○○私下委託會計師以偽造文書之方式( 偽造會議紀
    錄及其他必要之文件 )，企圖將該公司董事長變更為乙○○，丁○○接獲乙○○
    之指示後，乃於同年四月十五日從花蓮打電話委託鼎晟會計事務所辦理雙聯公司
    董事長變更登記事宜，電話由該事務所之職員甲○○接聽，丁○○明知雙聯公司
    於八十七年四月十四日上午並未召開股東臨時會改選董事監察人，同日下午亦未
    召開董事會，改選乙○○為董事長，竟在電話中向不知情之甲○○佯稱該公司已
    召開股東臨時會，改選乙○○為董事長，不知情之甲○○乃利用電腦打字方式，
    替雙聯公司製作申請董事長變更登記時須檢附之文件即：雙聯公司變更登記申請
    書、雙聯公司八十七年四月十四日股東臨時會會議紀錄、同日改選乙○○為董事
    長之董事會會議紀錄、變更登記事項卡、雙聯公司董事、監察人名單、雙聯公司
    股東名簿各一份，因申請公司變更登記須蓋原負責人丙○○之印章，丁○○、乙○○明知拿不到丙○○之印章，乃由丁○○向甲○○佯稱丙○○之印章遺失了，
    並請不知情之不俊仁代為登報聲明作廢，甲○○受委任後乃以丙○○之名義於同
    年四月十六日在自立早報登報，聲明其持有之公司董事長印章遺失作廢，足生損
    害於丙○○及雙聯公司。嗣後甲○○將委託書及其替丁○○製作之前揭書類，代
    登遺失啟事之報紙，一併寄給丁○○，請丁○○、乙○○就前揭書類確認及蓋妥
    丙○○、乙○○之印章或請丙○○、乙○○在前揭書類簽名後，直接寄至臺灣省
    建設廳辦理公司變更登記，嗣因甲○○寄給丁○○之該信件，被丙○○在雙聯公
    司截獲，乙○○、丁○○二人共謀變更董事長之計劃始未得逞等情。因認被告乙○○有與丁○○共犯刑法第二百十六條、第二百十條之行使偽造私文書之間接正
    犯罪嫌。
  二訊據被告乙○○矢口否認其有公訴人所指之前開犯行，辯稱：伊沒有叫丁○○去
    偽造文書，也不知道登報的事，伊等持有公司百分之九十的股權，如要變更董事
    長，只要召開股東大會改選，不需要去違法變更等語。
  三按事實之認定，應憑證據，如未能發現相當之證據，或證據不足以證明，自不能
    以淮測或擬制之方法，以為裁判基礎，最高法院四十年台上字第八六號著有判例
    。本件公訴人認被告乙○○有右述之罪嫌，無非以：右開公訴之犯罪事實，業據
    告訴人丙○○指訴綦詳，復按丁○○只是公司之會計，誰當公司董事長與其無關
    ，且出面委託會計師辦理公司變更登記必須付錢，該筆費用自不可能由丁○○個
    人負擔，因此，若非幕後有人指使、策劃，並承諾負擔此筆委託會計師辦理變更
    登記之費用，衡情丁○○自不可能既出錢又甘冒觸法( 偽造文書 )之危險而私自
    找人替公司辦理董事長變更登記，參以此次要變而未變成功之董事長是乙○○，
    丁○○也是乙○○自動帶來作證之證人，堪認丁○○所以出面委託會計師辦理公
    司董事長變更登記、所以出來作證，都是出於被告乙○○之授意，據此，丙○○
    既未指示丁○○去辦理公司董事長變更登記、也未授權丁○○委託甲○○代替登
    報將其持有之公司印章聲明遺失作廢，而乙○○、丁○○竟擅自找不知情之鐘士
    鎮會計師要辦理董事長變更登記，擅自委託不知情之甲○○以丙○○之名義登報
    聲明印章遺失作廢，是被告乙○○涉有偽造文書之犯行云云為其論據。惟查，告
    訴人之指訴，其目的在使被告受刑事追訴、處罰，故其指訴之真偽，仍需有其他
    積極證據足以證明被告犯罪，否則，不能徒憑告訴人片面之指訴而論處被告罪刑
    。而丁○○係因聽聞雙聯公司董事長丙○○在公司曾言要把公司過回去( 意即變
    更公司董事長名義 )之語，擅行自作主張而為右述行為，已如前述，並經證人戊○○在本院中證稱丙○○確有在公司對員工及對丁○○說乾脆公司再過戶回去之
    語屬實，且丁○○於偵查、原審及本院審理中迄無一語言及係受被告王桂之授意
    而為，另證人即會計師鐘士鎮及其職員甲○○均證稱係受丁○○委託辦理，其等
    均未接獲被告乙○○委託或與之聯絡，且迄無收取委任報酬或登報費用，從而公
    訴人所稱該筆費用自不可能由丁○○個人負擔，因此，若非幕後有人指使、策劃
    ，並承諾負擔辦理變更之費用，而認係出自被告乙○○之授意云云，純屬臆測之
    詞，並無任何證據足以證明丁○○前開所為係出於被告乙○○之授意，於偵查中
    檢察官訊問被告乙○○時，丁○○雖係自行到庭並接受檢察官以證人之身分予以
    訊問( 見偵字第三六三五號卷九頁、十七頁反面起至二三頁止 )，但不能僅因丁○○陪同被告乙○○到庭，因檢察官認有訊丁○○之必要而予訊問，即推論被告
    乙○○自動帶來丁○○作偽證，進而推論丁○○右開事實之犯罪均係出於被告乙○○之授意，從而，公訴人認定被告乙○○有與丁○○共同實施犯罪自屬不能證
    明，原審就此部分為被告乙○○有罪之判決，難謂適法，上訴人乙○○執以上訴
    ，為有理由，應由本院撤銷改判被告乙○○無罪。
據上論斷，應依刑事訴訟法第三百六十九條第一項前段、第三百六十四條、第二百九
十九條第一項前段，刑法第二條第一項前段、第二百十六條、第二百十條、第四十一
條第一項前段、第七十四條第一款，罰金罰鍰提高標準條例第二條，判決如主文。
本案經檢察官李土城到庭執行職務。
中      華      民      國      九十一     年      一     月     三     日
                                    審判長法官  謝  志  揚
                                          法官  莊  謙  崇
                                          法官  賴  淳  良
右正本證明與原本無異。
如不服本判決，應於送達後十日內，向本院提出上訴狀。其未敘述理由者，並應於提
出上訴狀後十日內向本院補提理由狀(須附繕本)。
                                        書記官  哈  廣  明
中      華      民      國      九十一     年      一     月     三     日
